臺灣高等法院臺中分院民事判決
110年度重家上字第10號
上  訴  人  賴陳金卿
訴訟代理人  蔡其展律師
被  上訴人  吳秋桂  
訴訟代理人  張豐守律師
上列當事人間請求履行契約等事件，上訴人對於中華民國109年1
1月30日臺灣臺中地方法院108年度重訴字第727號第一審判決提
起上訴，本院於民國110年9月7日言詞辯論終結，判決如下：
    主  文
原判決關於駁回上訴人後開第二項之訴，及該部分假執行之聲請
，暨訴訟費用（除確定部分外）之裁判均廢棄。
被上訴人應給付上訴人新臺幣600萬元，及自民國108年11月26日
起至清償日止，按年息5%計算之利息。
第一（除確定部分外）、二審訴訟費用，均由被上訴人負擔。
本判決所命給付，於上訴人以新臺幣200萬元供擔保後得假執行
，但被上訴人如以新臺幣600萬元預供擔保，得免為假執行。
    事實及理由
一、上訴人主張：
  ㈠被上訴人自民國95年起負責照顧上訴人生活起居，因被上訴
    人承諾會繼續照顧上訴人至終老，兩造乃訂定婚約，上訴人
    並據此於105年1月12月贈與被上訴人新臺幣(下同)600萬元
    。然兩造訂定之婚約並非有效，上訴人自得依民法第979條
    之1或不當得利之法律關係，請求被上訴人返還600萬元。
　㈡縱認兩造間之婚約有效，惟被上訴人取得600萬元不久，竟對
    上訴人不聞不問，顯無履行婚約之意思，嗣後並與其他男子
    同居生活，且被上訴人已罹患重大不治之精神疾病，爰依民
    法第976條第1項第2款、第4款、第7款之規定解除婚約。上
    開600萬元既係為履行婚約所為之贈與，上訴人解除婚約後
    ，亦得依民法第979條之1規定請求被上訴人返還。
　㈢系爭600萬元既為負有被上訴人應與上訴人結婚負擔之贈與，
    被上訴人拒絕履行負擔，上訴人亦得依民法第412條第1 項
    規定撤銷贈與，並依同法第419條第2項之規定請求返還。
  ㈣另被上訴人前曾提出上訴人簽立之面額1,000 萬元之本票，
    向原法院聲請強制執行獲准，再以該裁定為執行名義，強制
    執行取得上訴人於臺中地區農會之存款3萬8,044元，嗣上訴
    人已對被上訴人提起確認本票債權不存在訴訟並獲勝訴判決
    ，則被上訴人因強制執行取得之上開3萬8,044元，亦已無法
    律上原因，亦應依不當得利之規定返還上訴人。爰請求被上
    訴人應返還上開金額合計603萬8,044 元。
　㈤聲明：
　　⒈被上訴人應給付上訴人603萬8,044 元，及自起訴狀繕本送
      達翌日起至清償日止，按年息5%計算之利息。
　　⒉願供擔保請准宣告假執行。
二、被上訴人則以：
  ㈠本件因本票強制執行所得之3萬8,044元，被上訴人同意返還
    上訴人。
　㈡兩造間並無婚約存在。縱令有婚約存在，被上訴人亦無另與
    他人結婚、同居或罹患重大不治疾病之事實，上訴人主張解
    除婚約，請求返還600萬元，並無理由。
　㈢系爭600 萬元是單純的贈與，並未附有任何負擔，兩造是交
    往將近10多年之男女朋友，上訴人在交往期間亦曾贈與其他
    財物，均未要求返還。上訴人贈與財物時，上訴人仍有婚姻
    關係存在，被上訴人不可能與之訂定婚約。縱認本件係附有
    負擔之贈與，其對價應是1,600 萬元，並非600萬元，茲上
    訴人既未先給付1,600 萬元，自不得撤銷贈與。況被上訴人
    先前並未催告被上訴人履行婚約，被上訴人並無陷於給付遲
    延之情事，上訴人亦不得撤銷贈與。
　㈣上訴人之請求權已罹於時效而消滅，被上訴人得拒絕履行。
三、原審為上訴人一部勝訴、一敗訴之判決，即判命被上訴人應
    給付上訴人3萬8,044元，及自108年11月26日起至清償日止
    ，按年息5%計算之利息，並駁回上訴人其餘請求及假執行之
    聲請。上訴人就其敗訴部分聲明不服，提起上訴(被上訴人
    就其敗訴部分未聲明不服，已經確定，不在本院審理範圍）
    ，並上訴聲明：㈠原判決關於駁回上訴人後開第㈡項之訴部分
    廢棄；㈡被上訴人應再給付上訴人600萬元及自108年11月26
    日起至清償日止，按年息5%計算之利息；㈢願供擔保請准宣
    告假執行。被上訴人則答辯聲明：㈠上訴駁回。㈡如受不利判
    決，願供擔保請准宣告免為假執行。
四、本件爭執及不爭執事項：
　㈠不爭執事項：　
    ⒈兩造為男女朋友關係。
    ⒉上訴人於105年1月12日贈與被上訴人600 萬元。
    ⒊上開600萬元，係上訴人以名下不動產設定抵押權向訴外人
      楊明德借貸，於105年1月12日取得借款後，將600萬元兌
      換成台中銀行本行支票交付被上訴人兌現。
    ⒋上訴人曾於98年6月間贈與被上訴人臺中市○○區○○街000號3
      樓之房屋。
    ⒌被上訴人曾因重鬱症、焦慮症、頭痛、睡眠障礙，於中山
      醫學大學附設醫院接受門診治療超過10年(原審卷第187頁
      ) 。
    ⒍上訴人之原配偶賴𨚫，係於106年7月27日死亡(本院卷第53
      頁) 。
    ⒎上訴人以109年2月20日原審民事準備㈠狀之送達，為撤銷贈
      與之意思表示(原審卷第85頁) ；另以109年4月12日原審
      民事準備㈡狀之送達，為解除婚約之意思表示(原審卷第12
      5頁)。
  ㈡本件爭點：
    ⒈上訴人是否基於兩造間之婚約而贈與600 萬元予被上訴人
      ？上開婚約是否有效？婚約若無效，被上訴人依民法第97
      9條之1或不當得利之規定，請求被上訴人返還600萬元，
      有無理由？
    ⒉若兩造間之婚約有效，上訴人有無解除婚約之正當事由？
      包括：
      ⑴被上訴人有無故違結婚期約？
      ⑵被上訴人有無重大不治之疾病？
      ⑶被上訴人有無另與其他男子交往，因而構成得解除婚約
        之其他重大事由？
    ⒊上訴人依法若可解除婚約，其主張依民法第979條之1，請
      求被上訴人返還600萬元，有無理由？
    ⒋上訴人所為贈與是否附有被上訴人應與上訴人結婚之負擔
      ？上訴人能否依民法第412條之規定，主張被上訴人拒絕
      履行負擔而撤銷贈與，並依同法第419條第2項之規定，請
      求被上訴人返還600萬元？
　　⒌上訴人之請求權是否罹於時效而消滅？
五、得心證之理由：
　㈠上訴人確實因兩造間之婚約，而贈與被上訴人600萬元：
　　⒈被上訴人固抗辯系爭600萬元係上訴人單純之贈與，惟查，
      被上訴人前於上訴人對之提告刑事詐欺案件(即臺灣臺中
      地方檢察署107年度他第6248號)之偵查中已自陳：上訴人
      當時說我嫁給他，他要給我1,600萬元，他有拿了600萬元
      給我，其他是他陸陸續續給我的。他也有簽發本票給我等
      語（上開偵查筆錄見原審卷第87頁)。
　　⒉另於原法院108年度中簡字第615號確認1,000萬元本票債權
      不存在事件(下稱前案訴訟）之108年4月24日言詞辯論期
      日提出之民事答辯狀亦陳稱：「上訴人允諾給付款項之目
      的係為要求被上訴人與伊結婚、共同生活或作為照顧上訴
      人終老之款項，核其性質，係屬附負擔之贈與...。」等
      語（見上開卷宗第65頁）。
　　⒊被上訴人於前案訴訟之108年7月26日言詞辯論期日亦自承
      ：當時要給我1,600萬元，主要是要嫁給他...本來是說要
      給我透天厝...我跟他說給我1,600萬元就好等語（上開筆
      錄見原審卷第89頁)。
　　⒋雖兩造尚未就婚禮約定時間、地點、禮儀規劃等細節，然
      參照上述之說明，上訴人既已提出結婚之要約，被上訴人
      亦已允諾並收受本件系爭600萬元，足以認定兩造就婚約
      之意思表示已經合致無疑。
　　⒌承上，堪認上訴人給付被上訴人600 萬元，顯然附有被上
      訴人應與上訴人結婚之負擔，而屬附有負擔之贈與契約，
      尚非被上訴人所辯為一單純之贈與契約，要可認定。
　㈡兩造間之婚約違反公序良裕，應為無效：
　　⒈承前所述，兩造雖已訂定婚約，惟查，被上訴人於105年1
      月12日收受上訴人交付600萬元時，上訴人仍有婚姻關係
      存在，其配偶賴𨚫，係於106年7月27日死亡，此有戶籍謄
      本在卷可稽(本院卷第53頁)。茲上訴人在配偶尚未死亡，
      原婚姻關係仍存續期間，竟與被上訴人訂定婚約，顯然違
      背一般社會之道德觀念。而被上訴人與上訴人交往多年，
      對此亦無不知之理，此由被上訴人於110年3月10日之民事
      答辯狀自承「上訴人違背婚姻忠貞義務，與被上訴人同居
      ...兩人每年二次出國旅遊，雙宿雙飛、享盡齊人之福...
      」(本院卷第51頁)，亦可證明。
　　⒉按法律行為，有背於公共秩序或善良風俗者，無效，民法
      第72條定有明文。兩造訂定婚約之行為既違背一般社會之
      道德觀念，參照上開說明，自屬違反公序良俗之行為，應
      為無效。
　㈢本件贈與契約因所附負擔即婚約無效，贈與契約亦因而全部
    無效：
　　⒈法律行為之一部分無效者，全部皆為無效，但除去該部亦
      可成立者，則其他部分，仍為有效。民法第111條定有明
      文。另所謂「除去該部分亦可成立者，則其他部分，仍為
      有效」，須綜合法律行為全部之旨趣，當事人訂約時之真
      意、交易之習慣、其他具體情事，並本於誠信原則予以斟
      酌後，認為使其他部分發生效力，並不違反雙方當事人之
      目的者，始足當之(最高法院75年度台上字第1261號民事
      裁判參照)。
　　⒉本件上訴人係基於兩造間之婚約而贈與被上訴人600萬元，
      已如前述，衡情，若非被上訴人允諾與上訴人結婚，上訴
      人斷無致贈大筆金錢之理，故上開婚約條款與贈與契約之
      間實有密切之牽連關係，則婚約既已無效，系爭贈與契約
      自當認定為無效，始符當事人訂約之意旨。
　㈣上訴人不得撤銷贈與，請求返還贈與物：
　　⒈贈與附有負擔者，如贈與人已為給付而受贈人不履行其負
      擔時，贈與人得請求受贈人履行其負擔，或撤銷贈與；民
      法第412條第1項定有明文。又贈與撤銷後，贈與人得依關
      於不當得利之規定，請求返還贈與物，同法第419條第2項
      亦有明定。
　　⒉本件兩造之婚約因違反公序良俗而無效，被上訴人即無履
      行之義務，上訴人自不得以被上訴人未履行婚約而撤銷贈
      與；且贈與契約亦因婚約無效而當然無效，亦無撤銷的問
      題。從而上訴人主張依民法第412條第1項、419條第2項之
      規定，撤銷贈與，請求返還600萬元，為無理由。
 ㈤上訴人不得依民法第979條之1請求返還贈與物：
　　⒈因訂定婚約而為贈與者，婚約無效、解除或撤銷時，當事
      人之一方，得請求他方返還贈與物，民法第979條之1定有
      明文。又第977條至第979條之1所規定之請求權，因二年
      間不行使而消滅，同法第979條之2亦有明定。另時效因請
      求而中斷者，若於請求後六個月內不起訴，視為不中斷，
      同法第130條亦有明文。
　　⒉本件兩造間之婚約應屬無效，已如前述，惟上訴人係於108
      年11月19日始起訴請求被上訴人返還贈與物，此有原法院
      之收狀章蓋於起訴狀可證(原審卷第13頁)，距兩造訂定婚
      約之105年1月12日已逾二年。雖上訴人曾於107年10月9日
      以存證信函催告被上訴人返還(原審卷第19～21頁)，然並
      未於6個月內起訴，時效視為不中斷。參照上開說明，上
      訴人之請求權已罹於2年之時效，且被上訴人已為時效之
      抗辯，則上訴人依民法第979條之1請求被上訴人返還600
      萬元，亦無理由。　
　㈥上訴人得依不當得利之規定，請求被上訴人返還600萬元：
　　⒈無法律上之原因而受利益，致他人受損害者，應返還其利
      益；雖有法律上之原因，而其後已不存在者，亦同，民法
      第179條定有明文。本件贈與契約既為無效，則被上訴人
      受領600萬元之利益，即屬無法律上之原因，並因而致上
      訴人受有損害，則上訴人自得依不當得利之規定請求返還
      。
　　⒉不當得利之請求權時效，依民法第125條規定為15年。本件
      上訴人係於105年1月12日給付被上訴人600萬元，茲上訴
      人於108年11月19日起訴請求被上訴人返還，自未逾15年
      之請求權時效甚明。
　㈦給付有確定期限者，債務人自期限屆滿時起，負遲延責任。
    給付無確定期限者，債務人於債權人得請求給付時，經其催
    告而未為給付，自受催告時起，負遲延責任。其經債權人起
    訴而送達訴狀，或依督促程式送達支付命令，或為其他相類
    之行為者，與催告有同一之效力。民法第229 條第1 項及第
    2 項定有明文。又遲延之債務，以支付金錢為標的者，債權
    人得請求依法定利率計算之遲延利息。但約定利率較高者，
    仍從其約定利率。應付利息之債務，其利率未經約定，亦無
    法律可據者，週年利率為5%。民法第233 條第1 項及第203
    條亦有明文。本件上訴人對被上訴人上開600萬元之不當得
    利請求權，核屬無確定期限之給付債權，應經催告而未為給
    付，被上訴人始負遲延責任。茲上訴人曾於107年10月9日以
    存證信函催告被上訴人於5日內返還，已如前述，則上訴人
    併請求自起訴狀繕本送達翌日(108年11月25日送達，送達證
    書見原審卷第59頁）即108年11月26日起至清償日止，按年
    息5%計算之利息，亦應准許。
五、綜上所述，上訴人依不當得利之規定，請求被上訴人給付上
    訴人600萬元，及自108年11月26日起，至清償日止，按年息
    5%計算之利息，自屬正當，應予准許。從而原審就上開應准
    許部分，為上訴人敗訴之判決，尚有未洽。上訴論旨指摘原
    判決此部分不當，求予廢棄改判，為有理由，爰由本院廢棄
    改判如主文第二項所示。又兩造均陳明願供擔保宣告准免假
    執行，經核均無不合，爰分別酌定相當擔保金額准許之。
六、本件事證已臻明確，兩造其餘之攻擊或防禦方法及所用之證
    據，經本院斟酌後，認為均不足以影響本判決之結果，爰不
    逐一論列，附此敘明。
七、據上論結，本件上訴為有理由，爰判決如主文。
中　　華　　民　　國　　110 　年　　9 　　月　　28　　日
                  民事第七庭    審判長法　官  王　銘
　　　　　　　　　　　      　　　　　法　官  唐敏寶
　　　　　　　　　　　      　　　　　法　官  高英賓
正本係照原本作成。
如不服本判決，應於收受送達後二十日內向本院提出上訴書狀，
其未表明上訴理由者，應於提出上訴後二十日內向本院補提理由
書狀（均須按他造當事人之人數附繕本）。因疫情而遲誤不變期
間，得向法院聲請回復原狀。
上訴時應提出委任律師或具有律師資格之人之委任狀。委任有律
師資格者，另應附具律師資格證書及釋明委任人與受任人有民事
訴訟法第四百六十六條之一第一項但書或第二項所定關係之釋明
文書影本。如委任律師提起上訴者，應一併繳納上訴裁判費。
                                      書記官  吳伊婷
　　　　　　　　　　　　　　　　　　　
中    華    民    國   110    年     9    月    28    日